臺灣高雄地方法院民事判決　　　　　　 94年度簡上字第191號
上　訴　人　漢衛公寓大廈管理維護股份有限公司
法定代理人　己○○
訴訟代理人　乙○○
被上 訴 人　都會營大樓管理委員會
法定代理人　甲○○
訴訟代理人　許瑜容律師
上列當事人間請求損害賠償等事件，上訴人對於民國94年9 月6
日本院94年度簡字第14號第一審簡易判決提起上訴，本院於民國
96 年4月25日言詞辯論終結，判決如下：
    主  文
上訴駁回。
第二審訴訟費用由上訴人負擔。
    事實及理由
壹、程序部分：
    按訴之變更或追加，非經他造同意，不得為之。但第255 條
    第1 項第2 款請求之基礎事實同一者，不在此限，民事訴訟
    法446 條第1 項前段及第255 條第1 項第2 款分別定有明文
    。本件上訴人於本院審理中追加以不當得利之法律關係，請
    求被上訴人給付新臺幣（下同）440,000 元，屬訴訟標的之
    追加，惟其請求之基礎事實，與上訴人於原審所主張係因被
    上訴人拒絕使用車牌辨識系統，上訴人因而仍持續派駐6 名
    車道管理人員，而增加支付車道管理人員2 人自93年3 月起
    至93年12月止（合計10個月），每人每月44,000元之薪資支
    出，合計440,000 元之事實，均屬相同，是上訴人請求之基
    礎事實同一，核與上開規定相符，應予准許。
貳、實體部分：
一、上訴人起訴主張：兩造於民國92年12月31日訂立管理維護委
    託契約書（下稱系爭契約），由上訴人對被上訴人所屬位於
    高雄縣鳳山市○○路○ 段265 號之都會營大樓共用及約定共
    用部分進行管理維護工作，期間自93年1 月1 日起至同年12
    月31日止，上訴人應配置主任、副主任各1 人、管理服務中
    心管理員6 人、車庫管理員6 人、清潔人員5 人，被上訴人
    則須給付每月之管理服務費479,850 元。並為有效管理地下
    室停車，兩造於上開契約書附件之特別約定事項第16條約定
    ：「經管理委員會同意得裝設車牌辨識系統2 套，每套以43
    0,000 元計（未稅），合計860,000 元，費用由被上訴人暫
    支。裝設後車道管理人員由6 人減為4 人（減夜班，前半年
    上訴人免費增派1人服務），合約期間每月每人折抵22,000
    元，每月折抵費用合計44,000元。至折抵完畢，服務費用自
    動每月減少44,000元。若中途解約或管理維護委託契約期滿
    不再續約，上訴人無條件拆除回復原狀或由被上訴人以原價
    8 折扣抵已折抵金額後買回。」（下稱系爭契約之特約）。
    嗣上訴人於93年2 月28日委請紀莛科技股份有限公司（下稱
    紀莛公司）至被上訴人大樓，裝設入口車道之車牌辨識系統
    完畢，詎被上訴人竟遲未就該系統進行測試，並以內部意見
    不一為由不予使用，上訴人因而仍持續派駐6 名車道管理人
    員，增加支付車道管理人員2 人每月44,000元之薪資支出，
    自93年3 月起至93年12月系爭契約期滿終止之10個月期間，
    上訴人合計增加車道管理人員之薪資支出440,000 元（計算
    式：44,000*10 ＝440,000） ，上訴人爰依系爭契約特約之
    約定，請求被上訴人賠償損害440,000 元，並聲明：(1)被上
    訴人應給付上訴人440,000 元，及自起訴狀繕本送達之翌日
    起至清償日止，按週年利率5%計算之利息。
二、被上訴人則以：依系爭契約特約之約定，係以車牌辨識系統
    可適用於被上訴人車輛管制之用途並正式啟用，上訴人得將
    原所提供之車道管理服務人員減少2 人，並以每月減少之服
    務費44,000元，充為系爭車道辨識系統之分期費用，若無法
    合於約定使用時，則請上訴人拆回。而因車牌辨識系統於裝
    設完畢後，無法辨識車道全面之車牌號碼，且未能與被上訴
    人東、西區車道柵欄機械位置同步使用，被上訴人遂於93年
    4 月20日決議不採用。於車牌辨識系統測試期間，上訴人仍
    維持派遣車道管理人員6 人，被上訴人亦依管理維護委託契
    約之內容按月給付原告管理費479,850 元，被上訴人並未短
    付上訴人管理費用，上訴人亦無增加人員之支出費用，是被
    上訴人自無須再給付被上訴人440,000 元之費用。且該車牌
    辨識系統，未符合系爭契約所約定可有效管理進出車輛之功
    用，被上訴人自得拒絕給付並解除契約，而無需給付上開費
    用，上訴人之請求並無理由等語抗辯，並聲明：上訴人於第
    一審之訴駁回。
三、原審為上訴人敗訴之判決，上訴人不服提起上訴，並於本院
    審理中追加依據不當得利之法律關係，請求上訴人給付440,
    000 元，其上訴聲明：(1)原判決廢棄。(2)被上訴人應給付上
    訴人440,000 元，及自起訴狀繕本送達之翌日起至清償之日
    止，按年利率5%計算之利息。被上訴人就上開不當得利之追
    加部分抗辯：因車牌辨識系統未啟用，上訴人仍維持派遣車
    道管理人員6 人，被上訴人亦依系爭契約之約定按月給付上
    訴人管理費479,850 元，被上訴人並未短付上訴人管理費用
    ，且被上訴人車道維持6 位管理人員，係基於系爭契約之約
    定，並非無法律上之原因，又車牌辨識系統並未啟用，上訴
    人亦依約維持車道管理人員6 位，難謂被上訴人有何不當得
    利可言等語，並為答辯聲明：上訴駁回。
四、兩造不爭執事項：
  (1)兩造於92年12月31日訂立系爭契約，由上訴人對被上訴人所
    屬之都會營大樓共用部分進行管理維護工作，期間自93 年1
    月1 日起至同年12月31日止。
  (2)被上訴人所屬之都會營大樓，分為東西2 個車道，車道寬度
    各為539 公分及600 公分，可同時2 部汽車進出，車道各緊
    臨鳳山市○○○路及光復路，地下室共有300 多個汽車停車
    位，於系爭契約訂立前，係由上訴人派遣2 名車道管理人員
    ，對於進出人車實施管制。
  (3)兩造為有效管理地下室停車事宜，於系爭契約之特約約定，
    如經被上訴人同意時，得裝設車牌辨識系統。嗣被上訴人於
    93 年1月18日第7 屆第5 次會議決議同意裝設車牌辨識系統
    ，上訴人遂委請紀莛公司裝設車牌辨識系統，並於同年2 月
    28 日裝設完畢。
  (4)車牌辨識系統於裝設完畢後並未正式啟用，且自93年3 月至
    同年12月間，上訴人每月仍派駐車道管理人員6 名，被上訴
    人每月均給付上訴人管理費479,850 元，系爭契約嗣於93年
    12 月31 日期限屆至後終止。
五、本件之爭點為：
  (1)被上訴人委請紀莛公司安裝之車牌辨識系統，是否已符合系
    爭契約特約所約定，達成可有效管理車輛進出之功用？
  (2)上訴人得否依據兩造系爭契約特約之約定，請求損害賠償44
    0,000 元？
  (3)上訴人得否依據不當得利之法律關係，請求被上訴人給付44
    0,000 元？
六、被上訴人委請紀莛公司安裝之車牌辨識系統，是否已符合系
    爭契約特約所約定，達成可有效管理車輛進出之功用？
  (1)上訴人主張車牌辨識系統可發揮辨識入口車輛之功能，已達
    通常之效用等語，被上訴人則抗辯：車牌辨識系統因監視攝
    影角度及車輛行駛方向、迴轉角度等問題，而無法全面辨識
    車牌，且無法與被上訴人東西區車道柵欄機械裝置同步使用
    ，上訴人又要求增購設備，其費用高達430,710 元，以配合
    車輛辨識系統使用，足見該系統無法達成有效管制車輛進出
    之功能等語。
  (2)經查，被上訴人所屬之都會營大樓，分為東西2 個車道，車
    道寬度各為539 公分及600 公分，可同時2 部汽車進出，車
    道各緊臨鳳山市○○○路及光復路等情，已如上述，且為兩
    造所不爭。而依系爭契約特約之約定內容可知，被上訴人購
    置裝設車牌辨識系統之目的，係為有效管理地下室停車及車
    輛進出管制之問題，而上訴人負責被上訴人大樓公用設施之
    管理維護工作，對於被上訴人大樓之公用設施現況及上開地
    理環境自應有所瞭解，是上訴人於依照系爭契約特約約定所
    安裝之車牌辨識系統，自應依上開被上訴人安裝該系統之目
    的及被上訴人大樓設備之現況，安裝符合被上訴人需求之車
    牌辨識系統，其理甚明。而證人即紀莛公司職員戊○○於原
    審證述：本系統可監視範圍是1 個車道，安裝當時只針對1
    個車道作辨識，因被上訴人大樓是2 個車道，較經濟的改善
    方式，是將車道劃分為出入車道，以雙柵欄方式來管制等語
    ，證人即被上訴人主任委員丙○○於本院證述：在安裝該系
    統前，上訴人有會同協力廠商（指紀莛公司），帶同伊及丁
    ○○前往另1 間大樓參觀該系統，當時發現如果車輛未擺正
    ，就無法辨識車牌，協力廠商表示加裝攝影機就可以解決，
    當時並沒有談到柵欄或車道設備要改善的問題。嗣車道辨識
    系統安裝後，因車輛對正及柵欄裝設位置問題，導致該系統
    無法發揮功能，上訴人提出改善方案需花費43 0,710元，但
    被上訴人不同意等語；證人丁○○於本院證述：「我們去參
    觀大樓時，上訴人及協力廠商並沒有提到我們要改善任何設
    備，且該大樓和被上訴人大樓都是雙車道，也沒有提到運作
    上的困難。」等語。綜合上揭證人證詞之內容可知，上訴人
    於安裝車牌辨識系統前，曾帶同被上訴人之主任委員等人，
    至與被上訴人大樓車道設備相仿之另1 間大樓參觀該車牌辨
    識系統運作之狀況，於參觀過程中，上訴人並未就雙車道或
    其他被上訴人大樓運作上可能發生之問題，告知被上訴人知
    悉，則被上訴人自係信賴於該車牌辨識系統安裝後，即可有
    效發揮車輛進出之管制功能，而不須改善目前現有設備或再
    花費其他費用。惟上訴人委請紀莛公司安裝車牌辨識系統完
    畢後，卻僅能辨識自單向入口車道進入之汽車車牌，且須再
    花費高達430,710 元之改善費用，始能達成被上訴人所要求
    之功能，是上訴人所安裝之車牌辨識系統，顯然無法配合被
    上訴人所需求全面辨識汽車車牌之目的，與系爭契約特約所
    約定可有效管制進入車輛之功能不符。綜上，上訴人主張其
    所安裝車牌辨識系統已達成系爭契約特約所約定效用云云，
    不足為採。
七、上訴人得否依據兩造系爭契約特約之約定，請求損害賠償44
    0,000 元？
    上訴人所安裝車牌辨識系統，無法達到系爭契約特約所約定
    可有效管制進出車輛之效用，已如上述，而依系爭契約特約
    之約定內容觀之，兩造就車牌辨識系統無法達成效用時之法
    律效果並未有所約定，惟如車牌辨識系統可順利達成效用時
    ，則上訴人可減少2 名車道管理人員，但被上訴人每月仍須
    給付上訴人479,850 元之管理費，而上訴人每月可減少支付
    2 名車道管理人員之薪資合計44,000元，則作為被上訴人購
    置車牌辨識系統之折抵費用，即被上訴人每月所多支付之44
    0,000 元（因上訴人已減少2 名車道管理人員），係作為購
    置車牌辨識系統之費用。然上訴人所安裝車牌辨識系統，並
    無法達到系爭契約特約所約定效用，業如上述，則兩造自應
    依照原系爭契約之約定，由上訴人派遣6 名車道管理人員進
    行車道管理工作，被上訴人每月自仍須給付上訴人479,850
    元之管理費，應可認定。而本件上訴人所安裝車牌辨識系統
    實際上並未使用，自93年3 月起至同年12月止，上訴人每月
    仍派駐車道管理人員6 名，被上訴人每月亦均給付上訴人管
    理費479,850 元，為兩造所不爭，是被上訴人每月均給付上
    訴人足額之管理費，並未短少，上訴人所派駐車道管理人員
    係6 名，亦未增加，兩造均依系爭契約之約定履行，上訴人
    自難認有何損害可言，其依據系爭契約特約之約定請求損害
    賠償440,000 元，顯屬無據。
八、上訴人得否依據不當得利之法律關係，請求被上訴人給付44
    0,000 元？
    按無法律上之原因而受利益，致他人受損害者，應返還其利
    益，民法第179 條前段定有明文。是不當得利之成立要件，
    須係因無法律上之原因而受有利益，且致他人受有損害者而
    言。本件上訴人所安裝車牌辨識系統實際上並未使用，自93
    年3 月起至同年12月止，上訴人每月仍派駐車道管理人員6
    名，被上訴人每月亦均給付上訴人管理費479,850 元，兩造
    均依系爭契約之約定履行，已如上述，是上訴人派駐車道管
    理人員6 名為被上訴人管理車道，係依照兩造所簽立系爭契
    約之內容，被上訴人所應履行之義務，並非無法律上之原因
    ，且被上訴人亦依約每月給付上訴人管理費479,850 元，並
    未短少，上訴人亦無何損害可言，是上訴人依據不當得利之
    法律關係，請求被上訴人給付440,000 元，亦屬無據。
九、綜上所述，上訴人安裝車牌辨識系統，無法達到系爭契約特
    約所約定可有效管制進出車輛之效用，則兩造自應依照原系
    爭契約之約定為之，而上訴人每月仍派駐車道管理人員6名
    ，被上訴人每月亦均給付上訴人管理費479,850 元，兩造均
    依系爭契約之約定履行，上訴人自難認有何損害可言。從而
    ，上訴人依據系爭契約特約之約定及不當得利之法律關係請
    求損害賠償，均屬無據。原審為上訴人敗訴之判決，理由雖
    不相同，惟判決結果並無不同，上訴人上訴意旨指摘原判決
    不當，求予廢棄改判，為無理由，應駁回其上訴。至於兩造
    其餘攻擊防禦之方法，核與判決之基礎不生影響，爰不一一
    論述，附此敘明。
十、據上論結，本件上訴為無理由，依民事訴訟法第436 條之1
    第3 項、第449 條第2 項、第78條，判決如主文。
中    華    民    國      96    年    5    月    9    日
                   民事鳳山分庭審判長法  官  朱玲瑤
                                     法  官  李怡諄
                                     法  官  呂憲雄
正本證明與原本無異。
本判決不得再上訴。
中    華    民    國      96    年    5    月    9    日
                                     書記官  李文廣
